【裁判字號】    94,訴,1760
【裁判日期】    950307
【裁判案由】    遷讓房屋
【裁判全文】
臺灣臺中地方法院民事判決  94年度訴字第1760號
原      告  臺灣臺中監獄
法定代理人  鄭澄清
訴訟代理人  宋永祥律師
複  代理人  陳芝荃律師
            楊國煜律師
被      告  甲○○
訴訟代理人  陳昭全律師
當事人間遷讓房屋事件，本院於民國95年2月21日言詞辯論終結
，判決如下：
    主    文
被告應將坐落臺中市○區○○段七小段三之三地號及三之十一地
號如附圖所示Ａ部分、面積二百二十五點二四平方公尺及Ｃ部分
、面積十五點九一平方公尺土地上之建物，遷讓返還原告。被告
應將坐落臺中市○區○○段七小段三之三地號如附圖所示Ｂ部分
、面積八十一點一八平方公尺土地上之建物拆除，將該部分土地
返還原告。
前二項之履行期間為十個月。
訴訟費用由被告負擔。
本判決於原告以新臺幣壹佰貳拾貳萬元供擔保後，得假執行；但
被告如以新臺幣佰陸拾伍萬伍仟壹佰捌拾玖元為原告預供擔保
，得免為假執行。
    事實及理由
一、按訴狀送達後，原告不得將原訴變更或追加他訴。但請求之
    基礎事實同一者，不在此限，民事訴訟法第255條第1項第2
    款定有明文。原告於民國94年6月6日提起本件訴訟時，係基
    於民法第470條第1項、第242條及第767條等規定，請求被告
    返還坐落由原告管理之臺中市○區○○段7小段3之3、3之11
    號國有土地、如本判決附圖（即臺中市中山地政事務所民國
    94年10月24日中山地所二字第0940015156號函檢送之測量成
    果圖）所示A部分、面積225.24平方公尺，及C部分、面積15
    .91 平方公尺之土地上、門牌號碼臺中市○區○○路29號之
    建物（以下簡稱系爭宿舍）。嗣於訴狀送達後，於94年12月
    9日出具民事更正聲明狀，另追加聲明，請求被告拆除坐落
    上述地段3之3地號如附圖所示B部分、面積81.18平方公尺土
    地上之建物（以下簡稱系爭增建物）後，返還該B部分土地
    予原告。經核原告所追加之聲明與原聲明所涉及之基礎原因
    事實，均係關於被告占用由原告管理之上開2筆國有土地及
    坐落其上之系爭宿舍有無正當權源，故原告所為訴之追加，
    符合前揭條文第1項第2款規定，應予准許，合先敘明。
二、原告主張：緣上開2筆土地及其上之系爭宿舍均為國有，管
    理機關為原告，被告於57年7月間因擔任原告機關之會計人
    員，由原告將系爭宿舍配予被告居住。嗣被告於72年9月1日
    調職至臺灣臺中地方法院檢察署（以下簡稱臺中地檢署），
    並由該署向原告借用系爭宿舍繼續供被告使用。惟被告於91
    年7月1日自臺中地檢署退休，則依被告與臺中地檢署間及臺
    中地檢署與原告間分別就系爭宿舍成立之使用借貸契約目的
    觀之，應認借用人均已使用完畢，且臺中地檢署業已將請求
    被告返還系爭宿舍之債權讓與原告，並將該債權讓與之事實
    通知被告，爰依民法第470條第1項規定及債權讓與之法律關
    係，請求被告返還系爭宿舍。縱認臺中地檢署未將對被告之
    系爭宿舍返還請求權讓與原告，臺中地檢署自被告退休時起
    ，亦應返還系爭宿舍予原告，已如前述，惟臺中地檢署怠於
    請求被告返還系爭宿舍，以致其迄未對原告履行返還借用物
    之義務，原告亦得依民法第242條規定，代位臺中地檢署對
    被告行使借用物返還請求權，請求被告將系爭宿舍返還臺中
    地檢署，並由原告代為受領。再者，系爭宿舍既為原告管理
    之國有財產，且被告於退休後，就系爭宿舍即喪失正當之占
    有權源，原告另得依民法第767條規定，請求被告返還系爭
    宿舍；為此同時本於上述3項訴訟標的請求被告返還系爭宿
    舍，並請求本院擇一而為對原告有利之判決。至於系爭增建
    物係被告所興建，惟該增建物無合法權源而占用原告管理之
    上開地段3之3號國有土地如附圖所示B部分，爰依民法第767
    條之所有物返還請求權，請求被告拆除該增建物後，將其所
    占用如附圖所示B部分土地返還原告，並聲明：(一)被告應將
    坐落上開2筆土地如附圖所示A部分 (面積225.24平方公尺）
    、C部分 (面積15.91平方公尺）上之建物，遷讓返還原告；
    (二)被告應將坐落上開地段3之3地號如附圖所示B部分（面積
    81.18平方公尺）土地上之建物拆除後，將該部分土地返還
    原告；(三)願供擔保，請准宣告假執行。
二、被告抗辯：被告本在原告機關擔任會計主任一職，因而獲分
    配系爭宿舍作為職務宿舍。其於接獲調任至臺中地檢署之通
    知時，正值該署原會計主任退休，依法可續住原宿舍，被告
    慮及如調派至該署將無宿舍可住，因而不願赴任，且要求辦
    理退休，後因法務部會計處正、副會計長當面裁示，接任原
    告機關之會計主任，不得要求被告遷出系爭宿舍，該房屋應
    由被告繼續居住，並經新接任原告機關之會計主任在法務部
    會計處正、副會計長面前親表同意，分別轉陳原告機關之典
    獄長同意辦理在案，是系爭宿舍係經原告之上級機關協調後
    ，由原告機關繼續配給被告使用，並非臺中地檢署向原告借
    用。又被告早在72年4月19日「事務管理規則」修正前即配
    住系爭宿舍，自無修正後「事務管理規則」之適用，且依行
    政院人事行政局於80年10月23日所發第41986號函文（見卷
    附被證1）意旨，得續住至系爭宿舍處理時為止，原告逕援
    引修正後該規則第249條規定，以被告業已退休為由，要求
    被告返還系爭宿舍，顯屬無據。又依被告提出之「國有宿舍
    及眷舍房地加強處理方案」第陸項規定，眷舍合法之現住人
    自行遷出者，管理機關應依規定發給補助費，惟原告於提起
    本件訴訟前，曾對被告寄發94年5月3日中監澄總字第
    0941500422號函，表示無從發放補助費予被告，顯見原告認
    為系爭宿舍之處理並不適用該處理方案，現竟援引該處理方
    案請求被告返還系爭宿舍，自屬矛盾等語，並聲明：原告之
    訴駁回；如受不利判決，願供擔保，請准宣告免為假執行。
三、原告主張之以下事實，業據其提出土地登記謄本、地籍圖謄
    本各2份、臺中地檢署93年5月28日中檢守總字第35號函1份
    （以上均影本）為證，復據本院會同兩造至系爭宿舍及增建
    物現場勘驗，另囑託臺中市中山地政事務所測量該宿舍及增
    建物之面積與位置後，分別製有勘驗筆錄及如附圖所示之測
    量成果圖各1份在卷足憑，堪信為真實：
  (一)系爭宿舍為中華民國所有，管理機關為原告。
  (二)系爭宿舍為72年4月19日修正前「事務管理規則」規定之「
    眷屬宿舍」。
  (三)被告本為原告機關之會計人員，由原告於57年7月間將系爭
    宿舍配予被告供宿舍使用。被告嗣於72年7月26日調職至臺
    中地檢署，於81年7月1日自該署退休。
  (四)系爭增建物係被告所興建，該建物坐落之上開地段3之3號土
    地為原告管理之國有土地。
  (五)被告曾收受臺中地檢署於93年5月28日所發、主旨為：「有
    關台端借住臺中市○○路29號之眷舍，經查為本署前洽臺灣
    臺中監獄暫借用之房舍，依據行政院人事行政局全面清查國
    有眷舍收回處理方案，管理權人為臺灣臺中監獄，該基地、
    房舍業由臺中市政府列為古蹟建築物，將移撥予臺中市政府
    管理，屆時管理機關通知房舍騰空時，敬請台端應於文到之
    翌日起3個月內搬遷歸還」之中檢守總字第35號函。
四、原告另主張：被告於退休後，依其借用系爭宿舍之目的，已
    使用系爭宿舍完畢，自無繼續占用該宿舍之合法權源；另其
    興建之系爭增建物亦無權占有原告管理之國有土地等語，均
    為被告所否認，並以前揭情詞置辯，則本件應審究者，厥為
    ：被告是否有權占用系爭房屋及系爭增建物坐落之土地？經
    查：
  (一)首按國有財產撥給各地國家機關使用者，名義上雖仍為國有
    ，實際上即為使用機關行使所有人之權利，故對於是類財產
    之管理方面，應由管領機關起訴或應訴，代國家主張所有權
    人之權利。原告既為系爭宿舍及上開地段3之3號土地等國有
    財產之管理機關，則其主張上開國有財產遭被告無正當權源
    而占用，提起本件訴訟請求被告遷讓返還系爭宿舍及回復上
    述國有土地之原狀，依據前揭說明，自為法之所許，合先敘
    明。
  (二)次按使用借貸契約未定期限者，借用人應於依借貸之目的使
    用完畢時返還之，民法第470條第1項前段定有明文。又因任
    職關係獲准配住房屋，係屬使用借貸性質，既經離職，依借
    貸之目的，當然應視為使用業已完畢，揆諸前開說明，貸與
    人自得為返還房屋之請求。查被告係因任職原告機關而於57
    年7月間無償獲配系爭宿舍使用，故與原告間就該宿舍成立
    使用借貸契約，惟被告既於72年7月26日調派至臺中地檢署
    而自原告機關離職，依其向原告借用系爭宿舍之目的，應認
    使用業已完畢。又原告主張：被告於調職至臺中地檢署後繼
    續居住使用系爭宿舍，係臺中地檢署為解決被告之住宿問題
    ，向原告洽借後，再借予被告居住等語，業據其提出臺中地
    檢署於79年10月21日對原告所發、主旨為「本署會計主任甲
    ○○（按即被告）現借住貴監本市○○路29號眷舍，敬請惠
    准繼續借住」之中檢輝總字第3387號函影本1份為證，另臺
    中地檢署於93年5月28日對被告所發前述中檢守總字第35號
    函，亦再次重申系爭宿舍係該署向原告借用之旨，且被告對
    該2份函文之形式上真正均無爭執，堪認屬實。被告雖抗辯
    ：其於調派至臺中地檢署任職後，係經當時之法務部會計處
    正、副會計長2人裁示准其續住系爭宿舍，故系爭宿舍係由
    法務部協調原告繼續借予被告使用，並非臺中地檢署向原告
    借用等語，並提出其於79年10月22日所擬簽文影本1紙為證
    ，然為原告所否認，而上開簽文內容既為被告所寫，尚難僅
    憑其片面記載，即認被告所辯系爭宿舍係法務部會計處主管
    裁示准由被告繼續居住等情為真，再由該簽文之末所載「懇
    請鈞長函請臺中監獄惠予同意續借林森路29號眷舍」之字句
    觀之，顯見被告對於系爭宿舍在其於72年7月26日調職至臺
    中地檢署後，係由該署向原告借用一事亦有所認知，由此益
    見原告所主張其於被告調職後，係將系爭宿舍出借予臺中地
    檢署，再由該署轉借予被告等語，方符合事實，被告前揭抗
    辯並無足採。惟臺中地檢署向原告借用該宿舍，既係為供被
    告於任職該署期間居住，則原告與臺中地檢署間及臺中地檢
    署與被告間分別就系爭宿舍成立之使用借貸契約，於被告在
    81年7月1日自該署退休後，均應認為已使用完畢，故原告對
    臺中地檢署，另臺中地檢署對被告，自均得依前揭條文規定
    ，請求返還系爭宿舍。再由臺中地檢署對被告所發93年5 月
    28日中檢守總字第35號函文內容可知，該署同意將請求被告
    返還系爭宿舍之債權讓由原告行使，該函文既經被告收受，
    堪認臺中地檢署已將讓與該項債權之事實通知被告，則依民
    法第297條第1項規定，上開債權讓與已生效力，從而原告請
    求被告返還系爭宿舍，洵屬有據。
  (三)被告雖另抗辯：其係在行政院所頒事務管理規則於72年4月
    29日修正前即配住系爭宿舍，依行政院人事行政局於80年10
    月23日所發如卷附被證1所示之第41986號函文意旨，得續住
    至系爭宿舍處理時為止等語，然為原告所否認。查兩造就系
    爭宿舍之使用借貸關係，於被告在72年7月26日調派至臺中
    地檢署時，即應認被告已使用完畢，其後係由臺中地檢署向
    原告借用該宿舍後再轉借被告居住等情，業如前述，故系爭
    宿舍應係由臺中地檢署自72年7月26日起配予被告居住，斯
    時既在行政院所頒事務管理規則於72年4月29日修正之後，
    則依該修正後規則第249條「宿舍借用期間，以借用人任職
    各該機關期間為限。借用人調職、離職及退休時，應在3個
    月內遷出」之規定，被告自應於退休後3個月內遷出系爭宿
    舍，被告抗辯其係在該規則修正前即配住系爭宿舍，並無上
    述修正後該規則第249條之適用，即無可採。況依被告援引
    之行政院人事行政局前揭函文內容：「查各機關提供公教員
    工宿舍，係為解決公教人員任職各該機關期間之居住問題。
    是以，為建立宿舍制度，行政院爰於民國72年4月19日修正
    『事務管理規則』
    ，並於該修正後之『事務管理規則』第249條規定：『宿舍
    借用期間，以借用人任職各該機關期間為限。借用人調職、
    離職及退休時，應在3個月內遷出。』惟為兼顧於修正前配
    住『眷屬宿舍』公務人員原可暫時續住之規定，行政院復於
    民國74 年5月18日以臺74人政肆字第14927號函規定，於『
    事務管理規則』修正前退休，而於修正後仍續住修正前規則
    所定『眷屬宿舍』之退休人員；暨於『事務管理規則』修正
    前配住，而於修正後退休之人員，其所配住宿舍係修正前規
    則所定之『眷屬宿舍』者，均准予續住至宿舍處理時為止。
    本案所稱調職人員於調職後配住之宿舍，如其配住係在上述
    事務管理規則修正之後，依事務管理規則及行政院74年5月
    18日臺74人政肆字第14927號函規定，於退休後不合續住」
    等語，可知於事務管理規則修正前經「准予暫時續住」宿舍
    之退休人員，亦僅得續住至宿舍處理時為止，並非得永久占
    用宿舍而無須歸還；而所謂「宿舍處理」，包括參照行政院
    規定被非法占用宿舍之處理模式，即宜先由管理機關派員勸
    說，並以正式公文或委託律師寄發存證信函催告等方式告知
    遷還期限，並告知占用人，如仍拒不搬遷，即提訴訟一節，
    亦有原告所提經行政院92年7月10日院授人住字第
    0920305413 號函核定「國有宿舍及眷舍房地加強處理方案
    」影本1份在卷足憑（參見該方案第陸項「處理方式」、(四)
    依法訴追部分）。故縱被告抗辯：其自57年間起即經原告出
    借系爭宿舍居住迄今，故係在事務管理規則於72年4月19日
    修正前即配住該宿舍之抗辯為可採，然原告本於系爭宿舍管
    理機關之身分提起本件訴訟，請求已調離原告機關、復自公
    職退休之被告返還系爭宿舍，既係依上述「國有宿舍及眷舍
    房地加強處理方案」所為之「處理」宿舍行為，被告自應負
    返還系爭宿舍之義務，被告執行政院人事行政局上述函文，
    抗辯其有權續住系爭宿舍云云，殊非正當。
  (四)末查，被告興建之系爭增建物占用原告所管理之上開地段3
    之3地號國有土地如附圖所示B部分、面積81.18平方公尺，
    業如前述，被告未能舉證證明其有何占有該部分土地之合法
    權源，自屬無權占有，則原告依所有權之法律關係，請求被
    告拆除系爭增建物後，將附圖所示B部分土地返還原告，亦
    有理由。
五、綜上所述，本件原告本於自訴外人臺中地檢署受讓之借用物
    返還請求權，請求被告交還坐落上開2筆土地中、如附圖所
    示A部分、面積225.24平方公尺，及C部分、面積15.91平方
    公尺之系爭宿舍；另依據所有物返還請求權，請求被告拆除
    坐落上開地段3之3地號如附圖所示B部分、面積81.18平方公
    尺土地上之系爭增建物後，返還該B部分土地予原告，均無
    不合，應予准許。又本院既已依債權讓與及借用物返還請求
    權之法律關係，判准原告對被告所為遷讓返還系爭宿舍之請
    求，原告另本於民法第242條及第767條之規定所為相同之請
    求有無理由，本院自無審究之必要，併此說明。
六、末查，被告已居住使用系爭宿舍及增建物數十年，且年歲已
    大，一時搬遷不易，乃定其履行期間為10個月，以資兼顧。
七、兩造各自陳明願供擔保聲請宣告假執行及免為假執行，經核
    並無不合，爰分別酌定相當擔保金額准許之。
八、本件事證已臻明確，被告另抗辯原告不得援引前述「國有宿
    舍及眷舍房地加強處理方案」，請求被告返還系爭宿舍等語
    ，實與原告於95年2月13日所具民事辯論意旨狀及本院最後
    言詞辯論期日之主張並無牴觸（按原告係先主張被告因在事
    務管理規則修正後始配住系爭宿舍，應依該修正後規則第24
    9條規定，於退休後即返還該宿舍，無須適用上開處理方案
    ；另因慮及該項主張未被本院採納，始另提出：若被告可被
    認為係在事務管理規則修正前配住系爭宿舍，依行政院人事
    行政局前述函文意旨，得續住至該宿舍處理時為止者，原告
    亦得依上開處理方案之規定，請求被告返還系爭宿舍之預備
    主張），且不問該項抗辯是否可採，均與本件判決結果無影
    響，爰不贅述，附此敘明。
九、訴訟費用負擔之依據：民事訴訟法第78條。
中    華    民    國    95    年     3    月     7    日
                  民事第一庭    法  官  鍾啟煒
正本係照原本作成。
如對本判決上訴，須於判決送達後20日內向本院提出上訴狀。
中    華    民    國    95    年     3    月     7    日
                                書記官  林素妃


司法院資訊處製作；財團法人民間司法改革基金會備份。
